【裁判字號】    99,台上,7188
【裁判日期】    991118
【裁判案由】    違反毒品危害防制條例
【裁判全文】
最高法院刑事判決            九十九年度台上字第七一八八號
上  訴  人  許舒珊
上列上訴人因違反毒品危害防制條例案件，不服台灣高等法院中
華民國九十九年七月二十九日第二審判決（九十九年度上訴字第
二０一一號，起訴案號：台灣桃園地方法院檢察署九十八年度偵
字第四四八０號），提起上訴，本院判決如下：
    主  文
原判決關於販賣第一級毒品部分撤銷，發回台灣高等法院。
    理  由
本件原判決認定上訴人許舒珊明知海洛因係毒品危害防制條例第
二條第二項第一款之第一級毒品，不得販賣、持有，竟意圖營利
，以其所有之0000000000號電話為聯絡工具，先後分別於民國九
十八年一月二十五日凌晨五時五十六分許、同年一月二十五日下
午四時二十一分許、同年一月二十六日下午三時二十三分許、同
年一月二十八日日下午四時許、同年一月二十九日晚間九時許、
同年二月三日晚間八時許、同年二月四日上午六時五十二分許、
同年二月六日中午十二時三十六分許、同年二月七日下午五時許
、同年二月七日晚間十一時許，共十次，與使用 （03）0000000
號電話之黃渝晟聯繫買賣海洛因之事宜，經上訴人應允後，渠等
旋相約在桃園縣八德市○○○街十一號四樓上訴人之租屋處樓下
，由上訴人交付價值新台幣（下同）一千元之海洛因各一包予黃
渝晟，並收取同額之販毒價款（詳如原判決附表編號至）。
嗣於同年二月十日傍晚六時許，經警在上訴人上址租處查獲等情
。因而維持第一審論處上訴人販賣第一級毒品十罪之罪刑（均累
犯，各處有期徒刑十五年十月，應執行有期徒刑十六年六月）之
判決，駁回其在第二審之上訴（上訴人被訴轉讓第一級毒品部分
無罪，經原審駁回檢察官之上訴後，已經確定）。固非無見。
惟按：(一)、毒品之購買者與販賣者，本質上為對立犯；購買毒品
以供施用之人，其關於毒品來源之供述，若已經當事人依法詰問
，原得作為被告犯罪事實存否之判斷依據。惟九十八年五月二十
日修正前後之毒品危害防制條例，關於犯施用毒品罪供出來源因
而查獲者，均設有減輕或免除其刑之規定，故施用毒品者關於向
他人購買毒品之供述，為擔保其所為陳述之真實性，自應另有足
以令人確信其陳述為真實之其他證據，始得為論罪之依據。若陳
述尚有瑕疵或證據本身對於待證事實不足為供證明之資料，而事
實審法院仍採為判決之基礎，其自由判斷之職權行使，即與採證
法則有違，難謂適法。本件原判決認上訴人有前開販賣海洛因予
黃渝晟之犯行，係以黃渝晟於警詢及檢察官訊問時之陳述，以及
前述二電話之通聯紀錄等證據資料，為主要論據。經查，黃渝晟
於警詢陳稱：被查獲當日，我正要找上訴人購買海洛因；我所吸
食的海洛因都是向上訴人購買，每包代價為一千元，都撥打上訴
人的0000000000號電話，一共買了七、八次，正確日期忘了，因
為沒有在記等語（見偵卷第二一、二二頁）。於檢察官初訊時證
稱：我於九十八年二月七日晚間六時許，在桃園縣八德市○○路
三五號住處內吸食海洛因香菸，所施用之毒品係向上訴人購得，
計有七、八次，交易模式為我撥打上訴人的0000000000號電話，
再前往位在桃園縣八德市○○○街住所，並在一樓交易毒品，每
次購買一千元；不記得哪幾天跟上訴人買過，但如調得通聯紀錄
就可以知道跟她買的時間，每次跟她通話的時間大概都是一分鐘
以內（見同卷第七十、七一頁）；於第二次訊問時亦稱：被查獲
當天我前往上訴人處，除為償還先前欠款外，也要向她買海洛因
，但還沒買就被警查獲；我會先使用公用電話或家裡的（03）00
00000 號電話聯繫，通話目的不完全係為購買海洛因，有時祇單
純聊天各等語，並於檢察官提示通聯紀錄後，指出各次向上訴人
購買海洛因之日期、時間（見同上卷第一三五、一三六頁）。惟
稽諸卷附通聯紀錄，以上二電話（下稱系爭電話）間，於原判決
附表所認定販賣海洛因之「日期」，固有通話之紀錄（見同上卷
第一四九、一五０頁）。然有關購買海洛因之次數，黃渝晟於警
詢及檢察官初訊時均稱七、八次。此與其後第二次檢察官訊問時
所述及原判決認定之購買十次，已不相同。黃渝晟雖係據檢察官
提示之通聯紀錄，指出各次向上訴人購買海洛因之日期及時間，
計十次。然有關購買時間，黃渝晟於警詢及檢察官初訊時，或稱
正確日期忘了，因為沒有在記；或稱不記得。則其如何能於案發
逾三個月後之九十八年五月十四日之檢察官訊問時，得依憑僅記
載通話日期、通話時間，而無通話內容之通聯紀錄，正確辨認各
次購買海洛因之時間，實不能無疑。況依上開通聯紀錄，可知自
九十八年一月二十四日二十二時許至同年二月九日十八時四十分
許止，系爭電話間計有五十五次通話紀錄，通話時間自數秒、十
數秒、數十秒，乃至數百秒不等。黃渝晟何以能指出其中之十次
係向上訴人購買海洛因？且何以一月二十五日，有二次通話；一
月二十六、二十八日及二月三日各僅有一次通話，原判決均認各
次通話時間內，各有一次海洛因之交易（即附表編號
）。然一月二十九日、二月四日及二月六日，各有四次、八次及
三次之通話，原判決卻僅各認有一次交易（即附表編號）
；而一月二十七日、一月三十日、一月三十一日、二十二日，每
天各有二至十數次之通話，何以又認均與毒品交易無關。再者，
原判決採認黃渝晟所述案發當日前往上訴人住處，欲向上訴人購
買海洛因等語，作為上訴人販賣海洛因之佐證（見原判決第六頁
倒數第七行以下、第七頁第九行以下、第八頁第二行以下）。黃
渝晟並證稱：案發當天下午五時五十分，我先以公用電話撥打前
開上訴人之電話，表示要過去等語（見偵卷第一三五頁）。然查
諸卷附通聯紀錄，上開時間前後，似無該等通話紀錄（見偵卷第
一五四、一五八、一五九頁）。黃渝晟所述已難逕信。縱認黃渝
晟前往前曾先以其他方式聯絡，然其於同日下午六時許，即在上
訴人住處之樓梯間遭獲報擬赴上訴人租處查察通緝犯之警察查獲
；警方進而在屋外一樓查扣被「丟包」之安非他命三十二包之事
實，亦經黃渝晟、黃碧菁及員警陳峻盛、顏暉展證述在卷（見偵
卷第二一頁反面、第十七頁、九九、一００頁）；原判決並認其
餘扣押物，均與本案無關（見原判決第五頁第四行以下）。亦即
查獲本案之警方似未扣得海洛因或與販賣海洛因有關之證據。若
黃渝晟於案發當日前往上訴人住處之目的之一，在向上訴人購買
海洛因，且已與上訴人有所聯繫，何以在第一時間查獲本案之警
方未扣得海洛因或與販賣海洛因有關之任何證據？依上所述，可
知黃渝晟於警詢或檢察官訊問時之陳述，尚有瑕疵；而卷附之通
聯紀錄，亦顯不足以擔保黃渝晟所述與事實相符。原審未究明、
釐清，據為不利上訴人之認定，尚嫌率斷。原判決認扣押物與本
案無關，卻又據拍攝自扣押物之照片為論罪之依據（見原判決第
六頁(二)第四行以下、偵卷第三六頁以下），其判決理由亦有矛盾
。(二)、第一審判決認0000000000號電話，係申請人（上訴人）所
有，且係供犯罪所用之物，進而依毒品危害防制條例第十九條第
一項規定沒收（見第一審判決第十三頁(四)）。然依威寶電信股份
有限公司覆函及其附件，可知上開電話係湯志鴻申租（見偵卷第
八四、八五頁）；湯志鴻且係現場同時獲案之人（見偵卷第二八
頁以下湯志鴻警詢筆錄）。原判決未究明電話（含 SIM卡）歸屬
，逕維持第一審之判決，亦有違誤。(三)、原判決認0000000000號
電話係上訴人持用作為聯絡販賣海洛因之工具。惟依前述之查獲
情形，何以未扣案（見偵卷第三四頁扣押物品目錄），且於上訴
人獲案後之當天及翌日續有多次使用紀錄（見偵卷第一五九頁通
聯紀錄）。上訴人復始終辯稱其與黃渝晟合資向綽號「阿翔」之
蕭學翔購買海洛因，「阿翔」使用0000000000號電話等語（見偵
卷第七頁反面、第八頁、第六六、六七頁）。依黃渝晟之陳述，
亦可知確有「阿祥」其人（見第一審卷第八三、八四頁）；同時
獲案之湯志鴻、黃富國並均證稱：「阿翔」在場，但未被逮捕等
語（見偵卷第一一二頁以下）；卷內並有0000000000號電話之申
租資料、通聯紀錄，以及蕭學翔之「警詢筆錄頭」（見偵卷第一
六一至一六四頁）。則上訴人所辯是否可採，攸關其是否成立犯
罪，即有究明必要。原判決未根究明白，逕為認定，亦有應調查
之證據漏未調查之違法。以上或為上訴意旨指摘所及或為本院得
依職權調查之事項，應認原判決關於上訴人被訴販賣第一級毒品
部分有撤銷發回更審之原因。
據上論結，應依刑事訴訟法第三百九十七條、第四百零一條，判
決如主文。
中    華    民    國  九十九  年   十一   月   十八   日
                      最高法院刑事第四庭
                          審判長法官  陳  正  庸  
                                法官  林  秀  夫  
                                法官  林  瑞  斌  
                                法官  謝  靜  恒  
                                法官  林  茂  雄  
本件正本證明與原本無異
                                      書  記  官  
中    華    民    國  九十九  年   十一   月  二十三  日
                                                      Ｅ

司法院資訊處製作；財團法人民間司法改革基金會備份。
